行　政　法　院　判　決　　　　　　　　　　　　　　八十七年度判字第七八○號
　　原　　　告　昕達電子股份有限公司
　　代　表　人　甲○○
　　被　　　告　財政部臺灣省南區國稅局
右當事人間因營利事業所得稅事件，原告不服行政院中華民國八十六年十二月一日台
八十六訴字第四六八三一號再訴願決定，提起行政訴訟，本院判決如左︰
　　主  文
原告之訴駁回。
　　事  實
緣原告八十二年度營利事業所得稅結算申報，關於營業成本及非營業收入項下之其他
收入部分，不服被告之初查核定，申經復查結果，除准予追減其他收入新台幣（下同
）六八、七九八元外，其餘未准變更。原告就未准變更之營業成本部分，循序提起行
政訴訟，茲摘兩造訴辯意旨於次：
原告起訴意旨略謂︰一、按製造業之製造成本可區分為直接材料、直接人工及製造費
用。其中直接材料及直接人工均可直接轉入特定產品之成本，故又稱直接成本。至於
製造費用係因無法直接歸入產品成本，須採用合理而有系統之分攤方式攤入各種產品
成本，通常包括間接人工、間接材料及廠務部門之各項費用。由於直接原料之耗用與
產品產量之間，理論上有一投入與產出之直接數量關係，為達到租稅課徵之公平，對
於直接原料耗用超過客觀標準者，超過部分，非經提出正當理由經稽徵機關查明屬實
者，不予減除，固為所得稅法第二十八條所明定。惟被告對於原告採分攤方式歸入產
品成本之製造費用（間接材料），亦援用前述超耗理論計算剔除，除不符一般成本會
計原理，亦與所得稅法第二十八條及查核準則第五十八條所規定之立法意旨有所違背
。二、次按原告於生產過程中，除直接原料（不同厚度之鋁素箔）投入外，在製程中
尚須加入鹽酸、硝酸等間接材料以利產品之浸蝕及電鍍，並據以控製產品之電容量及
電壓。由於此項間接材料之投入係受多項變數所影響，（例如直接原料鋁素箔之厚度
及純度，客戶所需之電壓及電容量等），故其間接材料之耗用與產品產量間並無直接
數量關係，而是依現代成本會計理論及租稅實務作法，將屬製造費用之間接材料採一
有系統之分攤方式分攤至各成品，其中化成箔分攤耗用物料金額一、五一九、○五一
元，陰極箔一、五七三、五七三元，電蝕箔四、三四二、一七一元；此項分攤與同屬
製造費用之間接人工、廠務部門之水電費等支出分攤性質並無不同，與產量難謂有直
接數量關係，被告竟以前述三項產品之分攤金額佔總耗用物料比例去推定各該成品所
耗物料公斤數作其耗用標準，自屬違誤，否則豈不可運用同理對同屬分攤方式之製造
費用（如水電費等）亦推定耗用標準計算超耗﹖原告於訴願書所稱計算邏輯錯誤，即
是針對此項，而非訴願決定理由第三項所稱對分攤基礎有意見，此實屬誤解。三、原
告之產品為經濟部工業局重點輔導之工業，為通訊、電腦等高級電子產品之關鍵性零
組件，研發工作須不斷投入、創新、改良，以臻高標準之品質要求。惟其研發方向主
要係在如何增加產品，單位面積之電容儲存量，降低直接原料鋁素箔之耗用量，能運
用於更精密，高級之電子產品，以提昇產品附加價值。並非如復查決定所言之「降低
物料耗用」為目標。若增加（變動）間接材料以改進各種電解、腐蝕之程序，可間接
降低直接原料之耗用，此由八十年度原告直接原料因超耗被剔除三、三○六、四五七
元，而八十一、八十二年度迄今均未發生可證。又由於直接原料超耗之計算係依各產
品不同規格分別計算，縱如訴願決定理由三末段所述「全部產品耗用直接原料除以全
部產品產量之平均耗用金額不足證明其八十二年度增加物料耗用可降低直接原料之耗
用」；此項無原料超耗之客觀事實亦足以證明其效果。四、另查營利事業所得稅查核
準則第五十八條第二項規定：「．．．耗用原料如超過各該業通常水準，超過部分除
能提出正當理由，查明屬實外，應不予減除。」被告如對原告之生產製程及研發工作
不明瞭，致對間接材料耗用金額有所疑問，非不能向原告調查。況原告於被告審查時
，即曾請承辦人員至工廠實地了解，以利判斷所陳理由是否屬實，惟未被採納。被告
應先就原告所提理由，本於職權詳為調查，以明事實之真像；如被告未確實查證，仍
推斷認定事實，而遽予課徵稅款，即有違證據法則，被告未經查明，依上年度間接材
料耗用情形逕予核定，殊嫌速斷，亦與租稅法律主義未合。五、綜上所陳，原處分及
訴願、再訴願決定均未究明原告之行業特性及間接材料分攤之金額與產品產量間並無
比例之關係，逕依其所分攤金額比例，推算其耗用數量，不僅與一般會計理論違背，
亦與所得稅法第二十八條耗用原料計算超耗之前提不符。為此，請將一再訴願決定及
原處分撤銷等語。
被告答辯意旨略謂︰查原告本（八十二）年度並未編製在製品明細帳，原物料明細帳
（逐日記載數量、金額）等，不符核實認定之要件，又無部頒該業原物料耗用標準亦
無同業耗用情形可資比照，而原告本年度產品及原物料名稱規格與上年度相同，原核
按原告上年度核定情形核定與查核準則規定之適用順序並無不合。至於所稱上（八十
一）年度之分攤不合邏輯乙節，查上（八十一）年度物料分攤基礎係原告委任簽證申
報之會計師蘇炳章於八十三年八月六日對原告八十一年度營利事業所得稅結算申報案
補充說明所列之計算式並非被告逕行核定，且八十一年度物料耗用量係從原告申報數
核定，故所訴不足採。至原告訴稱被告援用直接原料耗用理論計算其物料之耗用，剔
除超耗不符一般成本會計原理，及所得稅法第二十八條及查核準則第五十八條規定意
旨乙節，查有些業別之物料耗用，財政部亦訂有耗料標準，並非因物料屬製造費用一
種即不適用所得稅法第二十八條及查核準則第五十八條規定之適用順序，原告所訴顯
有誤解，再者本件原告生產之產品與上年度相同，投入之原料，物料均與上年度相同
，依其上年度簽證會計師所列之分攤方式，尚屬合理。綜上，原告主張並無可採，請
駁回原告之訴等語。
    理  由
按製造業耗用之原料，超過各該業通常水準者，其超過部分，非經提出正當理由經稽
徵機關查明屬實者，不予減除，為行為時所得稅法第二十八條所明定。次按製造業經
設置原料、物料、在製品（成本單）、製成品及製造費用等各種明細分類帳，平時對
進料、領料、退料、產品、人工、製造費用等均作成紀錄，有內部憑證可稽，並編有
生產日報表或生產通知單及成本計算表，經內部製造、會計、管理及稽核或控制部門
負責人員簽章者，其製品原料耗用數量，應根據有關帳證紀錄予以核實認定。製造業
不合前項規定者，其耗用之原料如超過各該業通常水準，超過部分，除能提出正當理
由，經查明屬實者，應不予減除。前項各該耗用原料之通常水準，由省（市）主管稽
徵機關會同實地調查，並洽詢各該業同業公會及有關機關擬訂，報請財政部核定，其
未經核定該業通常水準者，得比照機器、設備、製造程序、原料品質等相當之該同業
原料耗用情形核定之。其無同業原料耗用情形可資比照者，按該事業上年度核定情形
核定之，復為行為時營利事業所得稅查核準則第五十八條第一項、第二項及第三項前
段所規定。本件原告八十二年度營利事業所得稅結算申報，列報營業成本八○、七七
一、四七一元。被告初查，以原告雖提出說明，稱物料耗用與原料規格有密切關係，
物料並非逐一投入，而係將全數物料混合成一液體，惟未能提出具體事證說明本期耗
用標準之合理性，因本期所生產之產品、原料名稱及規格與上期並無不同，物料名稱
除食鹽水外亦同，乃依上期物料耗用情形核算本期物料耗用量，剔除物料超耗一、九
三九、○二○元及電蝕機溢提折舊六○、八二六元，核定營業成本為七八、七七一、
六二五元。原告申經復查結果，除其他收入追減六八、七九八元外，營業成本則未准
變更。原告訴稱：伊之主要產品為電蝕鋁箔、化成鋁泊及陰極鋁箔等，在製程中須加
入鹽酸、硝酸等間接材料以利產品之浸蝕及電鍍，並據以控制產品之電容量及電壓，
以符合客戶之個別需求，其規格可達數百種，因此主要產品所耗用之間接材料數量，
係一受多項變數所影響之函數值，並非一固定常數；其產品屬高科技性電子關鍵零組
件，不斷進行研發，間接材料之成分配方亦時有改變，其中食鹽水於本（八十二）年
度大量加入，達總量之百分之十一．二九，造成耗用總量大幅提升，益使單位產品應
耗之間接材料難以概算而取其約數，被告逕依間接材料分攤之金額與產品間之比例，
推算其耗用數量，有違一般會計理論。又各類間接材料係儲於桶槽內經由連接各生產
機台之管線流入生產線，在製程中係經由管線上之閥門控制其滲入之分量及速度，請
准將耗用數列為營業成本，且被告係比照上期核定情形計算物料超耗剔除，以前述三
種產品之分攤金額占總耗用物料比例去推定，各該成品所耗物料數作其耗用標準，自
屬違誤等語。查原告八十二年度並未編製在製品明細帳、原物料明細帳（逐日記載數
量、金額）等，不符核實認定之要件，無財政部頒發該業原物料耗用標準，亦無同業
原料耗用情形可資比照，而原告本年度產品及原料物料之名稱規格與上年度相同，原
核定乃按其上年度核定情形核定，洵非無據。原告雖稱其產品耗用之間接材料數量，
係一受多項變數所影響之函數值，非一固定常數，伊不斷進行研發，間接材料之成分
配方亦時有改變云云，然查原告既不斷進行研發，則物料之耗用當更節省，何以物料
耗用會較上年度為高，所稱有違常理，尚非可採。次查原告（八十一）年度物料分攤
基礎係由其委任簽證申報之會計師蘇炳章於八十三年八月六日對其八十一年度營利事
業所得稅結算申報案補充說明所列之計算式，有八十一年度營利事業所得稅審查報告
書及其附件可稽，其非被告逕行核計，且八十一年度物料耗用量係從原告申報數核定
，原告為前開主張，亦難採信。又原告耗用鋁素箔產製之產品有電蝕箔、化成箔、陰
極箔三大類，每一類又細分如：化成箔四○、六五、七○、．．．多種，各種產品耗
用直接原料之比例不同，而原告同一年度各種產品之產量不同，八十一、八十二年度
之產量亦不同，因此，其以全部產品耗用直接原料除以全部產品產量之平均耗用金額
，八十二年度較八十一年度低，以證明其八十二年度增加物料耗用間接降低直接原料
，並不足採，是被告以原告產品與上年度相同、投入之原料、物料亦屬相同，乃依上
年度原告所列分攤方式核計其營業成本為七八、七七一、六二五元，核無不合。一再
訴願決定遞予維持，俱屬妥適。原告仍執前詞爭訟，其訴為無理由，應予駁回。
據上論結，本件原告之訴為無理由，爰依行政訴訟法第二十六條後段，判決如主文。
中    華    民    國     八十七      年      四      月     二十九      日
                    行 政 法 院 第 四 庭
                                審 判 長 評  事      曾  隆  興
                                         評  事      劉  鑫  楨
                                         評  事      吳      仁
                                         評  事      吳  錦  龍
                                         評  事      林  家  惠
右  正  本  證  明  與  原  本  無  異
                                         法院書記官  張  惠  美
中    華    民    國     八十七      年      四      月     二十九      日
